【裁判字號】    88,勞簡上,2
【裁判日期】    890320
【裁判案由】    給付工資
【裁判全文】
臺灣新竹地方法院民事判決  八十八年度勞簡上字第二號
    上  訴  人  乙○○
    送達代收人  丁○○
    被上  訴人  中興有聯工業股份有限公司
    法定代理人  甲○○
    右二人共同
    訴訟代理人  洪客三      住.
                丙○○      住.
右當事人間給付工資事件，上訴人對於中華民國八十八年六月十七日本院新竹簡易庭
八十八年度竹勞簡字第一號第一審判決提起上訴，本院判決如左：
    主      文
上訴駁回。
第二審訴訟費用由上訴人負擔。
    事      實
壹、上訴人方面：
一、聲明：求為判決
  （一）原判決不利於上訴人之部分廢棄。
  （二）被上訴人應再給付上訴人新台幣（下同）十萬元。
二、陳述：除與原審判決記載相同者，茲引用外，補稱：
  （一）上訴人原係為被上訴人公司擔任空調經理，其依「中興有聯公司」規章之規
        定應於離職前一個月內充分辦理離職交接手續，被上訴人並未能事先通知上
        訴人而提出離職事宜，且離職申請書內簽字之呂芳鎰於民國八十八年二月十
        一日簽名及董事長甲○○於八十八年三月十日亦簽名，其內容離職當日並無
        填寫，顯然被上訴人之相關人員及法定代理人已預設簽好於上訴人之離職申
        請書，而上訴人之離職申請日期為八十八年三月十一日。
  （二）上訴人被迫離職後，並無與訴外人邱光雄合夥之事實，即無事實之合夥契約
        書存在，且上訴人早已於八十三年八月十三日獨資設立「元機電工程行」，
        無合夥之事業，且並非於八十八年三月才設立，早已於八十三年八月十三日
        時設立，實際已證明上訴人與邱光雄間並非於八十八年三月六日即合夥作事
        業，另邱光雄與上訴人亦於八十八年四月七日簽立切結書，與上訴人間並無
        薪資之支付與金錢之往來，實非邱光雄於原審中所稱：「我出技術，原告出
        資」，且事實上邱光雄於離職至今並無做空調機電工程．．．云云與事實不
        符。
  （三）綜上所述，上訴人離職前無與證人邱光雄間合夥，而證人亦稱「我與原告曾
        被逼迫離職．．．」，今上訴人確曾遭被上訴人打人逼迫退職之事實，應依
        證據事實為主（營業之登記記載為獨資），上訴人離職申請書之離職日記載
        為八十八年三月十一日，其該被上訴人之簽名日期為二月十一日及三月十日
        ，皆比上訴人之離職日期更早，顯然被上訴人應有逼迫設陷上訴人離職之情
        事。
  （四）被上訴人未有填補勞工因競業禁止之損害之代償措施，且被上訴人至今仍無
        法提出確鑿之證據，所以於時間、人、事務、地點言，上訴人並無違反公司
        規則，因此違反公司規則的說法是被上訴人有企圖自圓其說欲加害上訴人之
        藉口。
  （五）八十八年三月十日下午七時，甲○○即令上訴人填寫所有冷凍空調工程交代
        清單，暗地裡卻叫訴外人鄧智華監督，上訴人寫完後洪拆埜表明要上訴人自
        行離職，但當時甲○○找不出藉口而作罷。
  （六）再查被上訴人任意調降工資，未經勞資雙方共同決定，被上訴人即自行將上
        訴人八十八年二月份薪資任意調降五千元，因此依勞動契約給付報酬（減薪
        ）及有損害勞工權益之虞，是既成事實，上訴人準用勞動基準法第十七條規
        定，要求雇主計算及發給資遣費。
  （七）被上訴人無中生有惡意栽贓及強迫被上訴人至今仍無法提出真正確鑿之證據
        ，顯然被上訴人有蓄意私下自行捏造事實，由其內容而言，無異要壓迫上訴
        人自動離職，即自斷生路，實不公平。邱光雄說職務被調整，是指著呂芳鎰
        挾私仇公報，因為以前呂芳鎰只是專業經理，與上訴人之職位是平行，因此
        離職書上呂芳鎰之內容是故意加害上訴人。
  （八）被上訴人代理人說上訴人離職後造成公司大之損害，答辯狀上又說且讓上訴
        人再繼續侵害公司權益一個月，兩者互相矛盾，自欺欺人。
  （九）被上訴人依離職申請書左上加註５／２８上法庭，又於上法庭前調出離職申
        請書並加寫內，容其行為是加害上訴人之陰謀。
  （十）由上訴人的出勤上可以看出被上訴人在八十八年三月十一日前，已有預謀壓
        迫上訴人了。
  （十一）被上訴人提出元威公司廣告函，經上訴人向經濟部商業司查詢，並無該公
          司登記設立資料；邱光雄於八十八年五月十四日私下與于廷威談及華邦五
          廠聯接修改內容，亦與本件無涉。
  （十二）依據原審判決內容事實及理由第三項要點（二）述及：「從八十八年三月
          六日起與原告一同合夥做生意，．．．，雙方有談好，我出技術，原告出
          資．．．」，與附件切結書之內容相抵觸，係為邱光雄單方面之意願。
  （十三）同前述即判決第三項要點（二）之內容提及「．．．做空調及議器工程．
          ．．」，其器工程與離職申請書提及之世大電機ＣＭＰ之工作穴容完全無
          關聯，事實上，邱光雄亦無做過空調及議器工程，又言及「．．．八十八
          年三月六日承攬到工程」，其內容邱光雄亦無明敘。
  （十四）言及職務被調整係為不符，因為上訴人一直任職業務經理，故無因職務調
          整而有離職之說，全係被上訴人身分行為上脅迫上訴人，又同前述判決第
          三項要點（二）之內容提及「．．．重疊之空調儀器工程業務．．．」，
          而上訴人於被上訴人公司之職務為業務經理，絕非與原判決之判斷職務重
          疊之說。
  （十五）被上訴人任意剝奪上訴人員工之工作權、生存權、財產權，有違憲法第十
          五條之意旨。
  （十六）查被上訴人未經勞資雙方共同協議，片面的任意調降上訴人之薪資五千元
          ，本件勞資糾紛並非爭議行為，是既定之事實，是資方減薪在前，並於同
          年三月十一日被上訴人等對於勞工有重大侮辱之行為，依勞基法十四條第
          一項第六款、第二項之規定，被上訴人應付資遣費。
  （十七）上訴人從未領有區域津貼，且該薪資系統是電腦固定作業方式，如果沒有
          該被上訴人指示降薪的動作，會產生二年以來未曾發生之改變？
  （十八）被上訴人提出達進電子股份有限公司廣告函，經該公司負責人已證明與上
          訴人無任何生意或個人之關係，且該廣告函之聯絡方式違背常理，自與本
          件無關。
  （十九）證人蔡瓊滿於承辦離職交接表上有簽上名字及３／１１日期，證人陳述其
          為三０七號管理處無看到上訴人離職之情況，那麼離職手續既係在三０七
          號管理處承辦，麼會在二九七號營業處完成？證人是承辦人會不知道？離
          職手續有瑕疵，可以看出上訴人有被壓迫的情形，
三、證據：除引用原審判決之記載，另提出離職申請書、營利事業登記證、切結書、
    新竹營業所暨北區工務部人力配置組織表、被上訴人公司營業所人員名單、新進
    人員第二個月考核表、公告、被上訴人公司八十七年四月三日竹營字第八七０四
    ０三一號函、吳宗育、陳文燕離職申請書、公司基本資料查詢表、完工證明書、
    被上訴人公司專案報告、元威機電工程行、勞動基準月刊、剪報資料、上訴人八
    十六年各類所得清冊、證明書各一件、獎勵懲罰提案書二件（均為影本），並聲
    請通知證人謝素秋、徐家興、蔡瓊滿。
貳、被上訴人方面
一、聲明：求為判決駁回上訴。
二、陳述：除與原審判決記載相同者，茲引用外，補稱：
  （一）按被上訴人公司工作規則第七十九條係規定員工離職應於正式離職日前三十
        日提出申請，預告公司，在三十日內，如已辦妥工作移交手續，得經所屬主
        管之核准，提早日離職，可見該三十日之規定，是在便利公司人事之運作並
        希員工及早提出申請，公司之運作方便，並非公司有義務一定要給員工足足
        三十日去辦理交接手續甚明。本件係上訴人於八十八年三月十一日主動提出
        離職之申請，離職原因亦載述：「自動離職，另謀他就。」，且上訴人因違
        反被上訴人公司工作規則第二十六條競業禁止之規定，與證人邱光雄於八十
        八年三月六日合夥做生意，並經被上訴人查知上情，上訴人於是自知理屈而
        離職，上訴人違反競業禁止之規定在前，被上訴人對於上訴人自動請辭一事
        ，自無不准之理，衡情，上訴人已違反公司規定，被上訴人自不可能再多支
        付一個月之薪水，以便上訴人辦理交接手續，且讓上訴人再繼續侵害公司權
        益一個月，至於上訴人辦理職手續所需時間之多寡，實與本案爭點無涉。
  （二）又上訴人於原審聲請通知之證人邱光雄於原審證稱：從八十八年三月六日起
        與原告一同合夥做生意，做空調及議器工程，雙方有談好，我出技術，原告
        出資，八十八年三月六日有承攬到工程」等語，按證人邱光雄為上訴人所聲
        請通知到庭，其證詞自無不利於上訴人之理，可見其前開證詞為真實可信，
        上訴人確有競業之事實，然上訴人卻主張並無與證人邱光雄合夥云云，實無
        足採，再縱如上訴人主張曾於八十三年八月十三日獨資設立「元威機電工程
        行」屬實，但此與上訴人、邱光雄合夥一事並非不能共存，至於證人邱光雄
        於八十八年四月七日簽立切結書，證明與上訴人間並無薪資之支付或金錢之
        往來云云，該切結書之內容與邱光雄上開證詞迥異，顯係臨訟編撰，不足採
        信。
  （三）另上訴人主張遭受被上訴人毆打被迫離職，依證人邱光雄於原審證稱：「三
        月十一日當日我從乙○○那邊得知他被逼迫，但當天他有否被逼迫我不清楚
        ．．．」等語，足證證人邱光雄非目睹事實經過，而係聽聞上訴人之陳述進
        而供證，上訴人主張被迫離職一事，既未能提出任何證據以實其說，自不足
        採信。
  （四）上訴人張在八十八年三月十日下午七時，被上訴人之法定代理人甲○○曾命
        上訴人填寫所有冷凍空調工程交待清單，暗地裡命鄧智華監督部分，按被上
        訴人之法定代理人甲○○從未命工程師鄧智華暗中監督上訴人，且上訴人此
        部分之主張亦與爭點無涉，本事件之重點在於上訴人是自動請求離職，此由
        上訴人於原審所提之離職申請書上寫明離職原因，是載明「自動離職另謀他
        就，該離職申請書既為上訴人親筆書，可證上訴人是自動請求離職，衡情，
        上訴人已違反公司規定，被上訴人自不可能再多支付一個月之薪水，以便上
        訴人辦理交接手續，且讓上訴人再繼續侵害公司權益一個月，至於上訴人辦
        理離職手續所需時間之多寡，實與本件爭點無涉。
  （五）上訴人在被上訴人公司任職經理，此五千元本為經理之區域津貼，因被上訴
        人會計作業疏漏，致未發給上訴人，並非有意將上訴人減薪，上訴人此項請
        求，不因上訴人離職被上訴人即予否認，被上訴人可隨時補發，次按勞基法
        第十七條是有關資遺費之計算，與上訴人之主張毫不相干，上訴人引用法條
        有誤。
三、證據：除引用原審判決之記載外，另提出被上訴人公司工作規則、離職交接表、
    存證信函、經濟部函、臺灣區冷凍空調工程工業同業公會第七屆第四次理監事聯
    席會議紀錄各一份（均為影本）。
    理      由
一、本件上訴人起訴主張：其自八十五年十二月十六日起受僱於被上訴人公司擔任經
    理職務，詎被上訴人未知會上訴人即逕行將上訴人原本每月五萬五千元之薪資調
    降為五萬元，嗣又於八十八年三月間毆打上訴人脅迫離職，上訴人不堪其擾已於
    同年三月十一日辦理離職手續，依勞動基準法第十七條規定，被上訴人應給付原
    告二個月之勞工資遣費計十萬元，另被告於原告離職後，迄未給付八十八年三月
    一日起至同年月十一日止共十一日薪資一萬九千元，為此訴請被告給付資遣費及
    薪資共十一萬九千元（其中薪資部分一萬九千元未據上訴）。
二、被上訴人則以上訴人於八十八年三月初已與他人另行經營合夥事業，同年月十一
    日係上訴人自行申請離職，並非被上訴人主動終止契約，是與勞基法第十七條「
    發給勞工資遣費」之規定不符，且上訴人自始至終均未能就遭脅迫離職之情事進
    行舉證，所舉證人均未親見離職當日之情形，其餘舉證均與遭脅迫離職情無涉，
    其主張並無足採等情為辯，請求駁上訴人之請求。
三、按當事人主張有利於己之事實者，就其事實有舉證之責任，民事訴訟法第二百七
    十七條本文定有明文。本件上訴人主張被上訴人於八十八年三月間毆打脅迫上訴
    人離職，上訴人不堪其擾乃於同年月十一日離職云云，固據其提出離職申請書、
    營利事業登記證、切結書、新竹營業所暨北區工務部人力配置組織表、被上訴人
    公司營業所人員名單、新進人員第二個月考核表、公告、被上訴人公司八十七年
    四月三日竹營字第八七０四０三一號函、吳宗育、陳文燕離職申請書、公司基本
    資料查詢表、完工證明書、被上訴人公司專案報告、元威機電工程行、勞動基準
    月刊、剪報資料、上訴人八十六年各類所得清冊、證明書各一件、獎勵懲罰提案
    書二件為證，然為被上訴人所否認。經查證人邱光雄於原審審理時固証稱：「從
    八十八年三月六日起與原告（即上訴人，下同）一同合夥做生意，做空調及儀器
    工程，雙方有談好，我出技術，原告出資，八十八年三月六日有承攬到工程」、
    「三月十一日當天我從乙○○那邊得知他被逼迫，但當天他有否被逼迫我不清楚
    ，但我在被告（即被上訴人，下同）公司上班時，我與原告曾被逼迫離職，被告
    公司老板要將我們業務調整，若不接受調整，隔天就叫我們不用來上班，這是我
    們被逼迫之情形，那次工作有被調整。」等語，以證人邱光雄離職在上訴人之前
    ，其自不可能於上訴人離職當日親眼目睹，此亦為上訴人所不否認，是證人邱光
    雄所稱八十八年三月間逼迫離職一節，無非自上訴人聽聞得知，而其先前在被上
    訴人公司任職期間，被上訴人公司要求職務調整，此乃被上訴人公司對所屬員工
    人事配置上之變動，與被上訴人所稱毆打脅迫離職尚有不同，其不足以証明被上
    訴人公司人員於八十八年三月間毆打脅迫上訴人離職；又上訴人於本院準備程序
    中聲請通知之證人蔡瓊滿，其亦證稱上訴人辦理離職，其正在管理處，兩者辦公
    室不同，所以沒看到上訴人離職之情況（見本院八十八年九月十七準備程序筆錄
    ），亦無從為對上訴人有利之證明；至於上訴人所提出之其他證據，或係離職之
    前其與上訴人公司之前之關係，或係訴外人自上訴人公司離職之情事，或執以否
    認離職前曾獨力或與證人邱光雄另行籌立與上訴人公司同類事業之證明．．．等
    ，然均與本件待證事實即「其離職是否遭受脅迫」無涉，均不足以證明被上訴人
    毆打脅迫離職甚明，此外，上訴人復未舉何証據以實質說，其上開主張自不足採
    ，被上訴人辯稱上訴人係自願離職等語，尚堪採信。
四、次按因詐欺或被脅迫，而為意思表示者，表意人得撤銷其意思表示。民法第九十
    二條第一項本文亦規定甚明，依上開條文意旨，若構成法律行為要素之意思表示
    ，倘因脅迫所為時，依照民法第九十二條規定，僅得由表意人撤銷其意思表示，
    並非當然無效（最高法院六十年臺上第五八四號判例意旨參照）。本件上訴人主
    張其遭被上訴人之脅迫，始在離職申請書上簽名等情，已因其無法舉證而不足採
    信，已如前所述，縱以其上開主張遭脅迫離職確屬真實，然其於簽立離職申請書
    後，迄今均未以其遭受脅迫為由，向被上訴人撤銷前開申請離職之意思表示，揆
    諸首揭說明，其既於離職申請書上親筆簽名，而經被上訴人公司同意，自已發生
    離職之效力，在未經撤銷前，並非當然無效。進而言之，縱或其亦曾向被上訴人
    公司撤銷上開意思表示，如此則兩造間僱傭關係亦非當然消滅，此時應爭執僱傭
    關係存續與否，亦無請求資遣費之問題，是上訴人之主張云云，均無足採。
五、綜上所述，本件上訴人於八十八年三月十一日申請離職，本於勞動基準法第十七
    條規定請求被上訴人給付二個月之資遣費十萬元部分，因本件上訴人離職係出於
    意願，並非被上訴人公司單方終止勞僱契約，故與上開法條「發給勞工資遺費」
    之要件尚有不同，是原審判決駁回此部分上訴人之請求，並無違誤，上訴人之上
    訴為無理由，應依法予以駁回。
六、因本案事證已臻明確，兩造其餘主張陳述及所提之證據，或與本院上開論斷無涉
    ，或對判決之勝負不生影響，均不予以一一論列，附此敘明。
七、據上論結，本件上訴為無理由，依民事訴訟法第四百三十六條之一第三項、第四
    百六十三條、第四百四十九條第一項、第七十八條，判決如主文。
中      華      民      國    八十九    年      三      月     二十     日
                                  臺灣新竹地法院民事第一庭
~B審判長法官
~B法      官
~B法      官
右為正本係照原本作成。
本判決不得上訴。
~B法院書記官  鄭姿萍
中      華      民      國    八十九    年      三      月     二十     日


司法院資訊處製作；財團法人民間司法改革基金會備份。
